【裁判字號】    91,訴,4081
【裁判日期】    920728
【裁判案由】    年資
【裁判全文】
臺北高等行政法院判決                            九十一年度訴字第四○八一號
                              .
    原      告  甲○○
    被      告  國防部海軍總司令部
    代  表  人  苗永慶（總司令）
    訴訟代理人  戊○○
                丙○○
    被      告
    輔助參加人  銓敘部
    代  表  人  乙○○部長）.
    訴訟代理人  丁○○
                己○○
右當事人間因年資事件，原告不服國防部中華民國九十一年十月三十一日九十一年度
鎔鉑訴字第一五五號訴願決定，提起行政訴訟。本院判決如左︰
    主  文
原告之訴駁回。
訴訟費用由原告負擔。
    事  實
壹、事實概要︰緣原告甲○○於民國五十六年十二月十五日進入前海軍第一造船廠技
    徒訓練班受訓，五十八年八月三十一日結訓後即於該廠擔任技工，六十八年二月
    二十三日離職，現因公職退休在即，乃由服務機關臺灣臺北監獄函請被告國防部
    海軍總司令部辦理軍職年資查註，因對被告九十年十二月三日（九○）挹勤字第
    六八六七號及九十一年三月二十六日（九一）挹勤字第一五七五號書函核覆內容
    存有疑義，爰於九十一年四月八日具狀陳請國防部參謀本部人事參謀次長室釋示
    ，並據該室以九十一年四月十九日（九一）易日字第○五九九三號函轉被告辦理
    ，原告不服被告對其依法申請之案件，於法定期間應作為而不作為，依訴願法第
    二條提起訴願，旋遭駁回，（嗣被告於九十一年十月十七日（九一）挹勤字第六
    五七一號函作成查證原告軍職年資之行為）遂向本院提起行政訴訟。
貳、兩造聲明：
一、原告聲明求為判決：
(一)、訴願決定及原處分（九十一年十月十七日（九一）挹勤字第六五七一號函）不利
    原告部分均撤銷。
(二)、（被告應查證原告公職退休年資後）命被告作成准予採計原告五十六年十二月十
    五日至六十八年二月二十三日之退休年資之處分。
二、被告聲明求為判決：
(一)、駁回原告之訴
參、兩造之爭點：
一、原告主張之理由：
(一)、本件被告未明確查證原告前於海軍第一造船廠技徒訓練班受訓期間技徒身分可否
    比照技術學生或視同正式員工辦理併計公職退休年資，經原告申請、陳情逾期仍
    未作成處分，顯然有逾法定期間應作為而不作為之違法。按技徒訓練班與技術學
    生係同為學生身分，僅為名稱有異，其實質並無不同，故與其他軍種之技訓生或
    技藝生自應等同視之。
(二)、原告於五十六年十二月十五日進入前海軍第一造船廠技徒訓練班受訓，五十八年
    八月三十一日結訓後即於該廠擔任技工，至六十八年二月二十三日離職，且離職
    時並未支領退職金。依國防部令頒「國軍編制外或臨時聘僱人員年資查註作業規
    定」其內容略以：「對於六十年五月二十九日實施聘僱新制前之編制外或臨時聘
    僱人員，當事人若係於六十年五月二十九日以後離職者，其年資亦僅採計至六十
    年五月二十九日當日止，之後編制外或臨時聘僱之年資不得查註併計。」故原告
    年資僅能併計至六十年五月二十九日止，且未將訓練期間納入。惟查原告當時任
    職前海軍第一造船廠時與該廠訂有契約書，技徒技工保證書等，包括受訓二年，
    服務五年，期間原告雖奉召入伍服役，惟皆依該廠之作業規定辦理，是以，原告
    服務之年資至為明確，實不容分割，國防部前揭令顯有違誤，不言可喻。
(三)、按原告六十八年自前海軍第一造船廠離職時並未支領退職金，被告本當從寬採計
    原告年資，方符法律保障人民權益之旨，故原告自五十六年十二月十五日至六十
    八年二月二十三日止於前海軍第一造船廠受訓、服務之年資均應加以採計，方符
    國防部人力司八十九年十月二十三日鍊銪字第八九○○○一四三一三號函暨八十
    九年十月十一日鍊銪字第八九○○○一三八一五號函等釋示所揭：等同國軍技術
    生畢（結）業後分發各兵工廠以技術工任用之服務年資得採計為公務人員退休年
    資審究予以併計公職退休年資之意旨。
(四)、按公務員所為行政行為內容應明確，以誠實信用之方法為之，並保護人民正當合
    理之信賴，行政機關就該管行政程序應於當事人有利及不利之情形一律注意，行
    政程序法定有明文。本件原告申請被告查證公職退休年資事件，自九十年迄今已
    逾二年餘，被告尚在請示釋疑；反觀原告於九十年九月三日申請原任職法務部調
    查局警衛工作期間年資查證，經該局以最速件方式處理於九十年九月十一日即核
    發查證年資證明書，則被告有逾法定期間應作為而不作為之情形，自屬明確。
二、被告主張之理由：
(一)、查原告為前海軍第一造船廠技徒訓練班第十一期汽機科畢業（五十六年十二月十
    五日至五十八年九月十一日），依左營後勤支援指揮部九十一年五月二十九日（
    九一）抱廠字第三○二九號函查證結果，原告為受訓期間因身分為技徒身分，非
    正式員工，故受訓時間並非服務時間，合先敘明。
(二)、按軍事院校學生在學期間部分併計年資，乃概算軍事學校各班隊學員、生在校期
    間所受軍事訓練期間之部分，得予併計年資，「技術學生」亦應如是解釋。依國
    防部人事參謀次長室八十八年四月三十日（八八）易日字第七九三八號函規定，
    部頒「國軍技術學生服役處理規定」，技術學生應在訓練期間完成預備士官教育
    （包括新兵入伍教育八至十六週及專長教育二十週），為配合司法院釋字第四五
    五號解釋函，有關國軍技術學生於就讀期間所受預備士官教育時間，國防部人力
    司前已簽奉核准採認為退（休）年資。
(三)、查「海軍第一造船廠技徒訓練班」所招訓之「技徒」，其性質乃該廠為培養技工
    薪傳前輩工作經驗，所施予之特定技藝訓練，與一般軍事學校為培養軍、士官幹
    部而施予軍事訓練有所不同。且依該廠與應訓技徒簽訂之招訓契約第五條規定：
    「．．．在此期間如征召服役，本約有效時間順延，．．．」，足見招訓者為技
    藝訓練，並無公法上抵免兵役效果，是雙方當事人之法律地位，要屬私法上之勞
    務契約行為，非屬公法上之特別權利義務關係，故原告受訓期間之年資，要難併
    計公職退休年資，原告所訴，並無理由。
(四)、按軍職年資可否併計公務人員辦理退休，乃屬退休（撫卹）核定機關即銓敘部之
    職權範圍，縱軍職年資查證函內表示年資不得併計公職年資，亦僅提供銓敘部參
    考而已，尚難發生法律上之效果。原告既不得逕向被告申辦軍職年資查註，其所
    提陳情書旨在請求釋疑，就其性質，應屬行政程序法第一百六十八條之陳情案件
    ，核與人民依法申請之案件有別，且軍職年資得否併計公職年資既屬銓敘部審認
    之職權，被告縱未予釋覆，並不發生具體之法律效果，故被告並無原告所訴逾法
    定期間應作為而不作為之情形。另被告辦理原告軍事學校教育時間折算役期暨服
    務年資併計公職退休事宜，均遵照國防部人力司暨人事參謀次長室相關規定辦理
    ，並無不當，原告之訴顯無理由，應請駁回。
    理  由
一、行政訴訟法第五條第一項規定：「人民因中央或地方機關對其依法申請之案件，
    於法令所定期間內應作為而不作為，認為其權利或法律上利益受損害者，經依訴
    願程序後，得向高等行政法院提起請求該機關應為行政處分或應為特定內容之行
    政處分之訴訟。」是以得依該條提起課予義務訴訟者，應以原告所請求者為行政
    處分，且原告依法具有申請之權利者為限，否則即應認不具權利保護要件，應以
    無理由駁回。
二、原告起訴意旨略謂：本件被告未明確查證原告前於海軍第一造船廠技徒訓練班受
    訓期間技徒身分可否比照技術學生或視同正式員工辦理併計公職退休年資，經原
    告申請、陳情逾期仍未作成處分，顯然有逾法定期間應作為而不作為之違法。按
    技徒訓練班與技術學生係同為學生身分，僅為名稱有異，其實質並無不同，故與
    其他軍種之技訓生或技藝生自應等同視之。查原告申請被告查證軍職年資併計退
    休年資事件，自九十年迄今已逾二年餘，被告尚在請示釋疑；則被告有逾法定期
    間應作為而不作為之情形，自屬明確云云，乃提起本件訴訟。
三、本件查證軍職年資所適用之法規：
(一)、按公務人員退休制度，在新制即民國八十二年一月二十日修正公布之公務人員退
    休法於八十四年七月一日施行前，公務人員退休年資之合併計算，依七十一年二
    月二日修正發布之同法施行細則第十條第三款規定以：「曾任下士以上之軍職年
    資，未核給退役金或退休俸，經國防部核實出具證明者。」為限。又新制施行後
    ，依修正同法施行細則第四十四條規定：「公務人員在本法修正施行前之年資併
    計及退休金、慰撫金基數內涵，仍適用本細則修正前規定。．．．」
(二)、陸海空軍軍官士官服役條例施行細則第二十五條第一項第二款規定：「合於支領
    退除給與之軍官、士官，在本條例施行前之年資，依左列規定併計退除給與：‧
    ‧‧二、退伍除役時轉任公務人員或教育人員，不願支領軍職退除給與而志願併
    計支領公務人員或教育人員退休給與者，應俟辦理退休 (撫卹)時，由現職機關
    檢附原始緩發退伍金支付證或退除給與結算單，層報退休 (撫卹)核定機關轉送
    國防部或各總 (司令)部按權責辦理軍職年資查證。」
(三)、國軍編制外或臨時聘雇人員年資准予併計公職退休查註作業規定第四點第二項規
    定：「‧‧‧二申請程序：於公職退休前三個月，由當事人現職單位，報請銓敘
    部 (或委託申請機關)核轉國防部 (人事參謀次長室)或各總部、軍管部 (人事署
    、處)辦理查註。」足見被告所負僅係查證軍職年資義務，並無併計原告退休年
    資之權責。
四、至於軍職年資可否併計於公務人員年資辦理退休，其核定權屬銓敘部，非國防部
    或各總司令部所得擅專，此由公務人員退休法施行細則第二十一條所為各機關之
    退休案係報由銓敘部審定之規定自明。是以最高行政法院八八年判字第三八四三
    號判決以：「軍職年資查證工作，係由銓敘部將退休人員現職機關檢送之原始緩
    發退伍金支付證或退除給與結算單轉送國防部或各總司令部按權責辦理，且退休
    公務人員原服軍職年資，可否併計公務人員年資辦理退休，乃屬退休 (撫卹)核
    定機關即銓敘部之職權範圍，是本案原告之軍職年資查證，被告只要將原告原服
    務軍職之年資為多少年予以查證屬實為已足，縱被告於函復軍職年資查證函內表
    示原告之士官年資不得併計公職年資，僅能提供銓敘部參考而已，尚難發生法律
    上效果。原告對之提起行政救濟，尚有可議。」判決在案。足見被告之軍職年資
    查證行為，應係銓敘部對被告申請退休行政處分前之準備或程序前行為，並非行
    政處分，原告殊不得對被告提起併計軍職年資之課予義務訴訟，原告顯係將被告
    之查證軍職年資權責誤與退休年資併計為同一權責機關，而提起本件之課予義務
    訴訟，應無理由。原告應就銓敘部否准其退休年資之行政處分提起課予義務訴訟
    始為正辦。
五、退一步言，縱認原告本件行政訴訟係請求被告為查證軍職年資事實行為之一般給
    付訴訟（雖原告於言詞辯論及準備程序中一再聲明請求被告併計其軍職年資，及
    對被告九十一年十月十七日（九一）挹勤字第六五七一號查證之函請求撤銷，應
    係請求被告為併計其退休年資之行政處分，應係提起課予義務訴訟），惟就查證
    原告軍職年資事項，被告早於九十年十二月三日以（九○）挹勤字第六八六七號
    函，函覆原告服務機關台北監獄九十年九月十日北監守人字第六○二二號函在案
    ，嗣更於原告提起訴願後（亦係原告逕提本件行政訴訟後）之九十一年十月十七
    日以（九一）挹勤字第六五七一號函就查證原告軍職年資函復原告在案，原告自
    無重復再請求被告為查證軍職年資事實行為之權利保護必要，本件原告縱係提起
    一般給付訴訟，請求被告為查證軍職年資之事實行為，亦屬無理由，附此敘明。
六、從而，原告並無對被告申請併計退休年資之權，訴願決定遞予駁回，亦無違誤，
    均應予維持。本件原告之訴為無理由，應予駁回。
據上論結，本件原告之訴為無理由，爰依行政訴訟法第九十八條第三項前段，判決如
主文。
中      華      民      國    九十二    年      七      月    二十八    日
                                臺 北 高 等 行 政 法 院  第 五 庭
                                            審 判 長 法  官  張瓊文
                                                     法  官  黃清光
                                                     法  官  劉介中
右為正本係照原本作成。
如不服本判決，應於送達後二十日內，向本院提出上訴狀並表明上訴理由，如於本判
決宣示後送達前提起上訴者，應於判決送達後二十日內補提上訴理由書（須按他造人
數附繕本）。
中      華      民      國    九十二    年      七      月    二十八    日
                                                     書記官  黃明和


司法院資訊處製作；財團法人民間司法改革基金會備份。
